---
title: "Impacto Econômico das Emissões de CO₂"
format: 
  html:
    toc: true
    toc-location: left
    code-fold: true
    theme: cosmo
editor: visual
---

```{r}
#| label: pacotes
#| include: false

if (!requireNamespace("DT", quietly = TRUE)) install.packages("DT")
if (!requireNamespace("plotly", quietly = TRUE)) install.packages("plotly")
if (!requireNamespace("WDI", quietly = TRUE)) install.packages("WDI")
if (!requireNamespace("tidyverse", quietly = TRUE)) install.packages("tidyverse")
if (!requireNamespace("RColorBrewer", quietly = TRUE)) install.packages("RColorBrewer")

library(tidyverse)
library(WDI)
library(plotly)
library(DT)
library(RColorBrewer)
```

# Visão Geral

A quantificação dos danos econômicos causados pelas emissões de dióxido de carbono (*CO₂ Damage % do GNI*) permite avaliar políticas ambientais, comparar países e monitorar avanços em sustentabilidade. Este painel interativo oferece uma experiência moderna e visualmente atraente para explorar o tema.

-   **Evolução histórica** dos países mais afetados e da Alemanha.
-   **Comparação internacional** com gráfico de dispersão interativo (PIB per capita, população e dano econômico).
-   **Foco na Alemanha** com linha do tempo detalhada.
-   **Tabela dinâmica** para consulta e comparação.

------------------------------------------------------------------------

## Coleta e Preparação de Dados

```{r}
#| label: dados
#| echo: false

# Dados principais
dadosco2damage <- WDI(country = 'all', indicator = 'NY.ADJ.DCO2.GN.ZS')
dadosco2damage2023 <- WDI(country = 'all', indicator = 'NY.ADJ.DCO2.GN.ZS', start = 2023, end = 2023) %>%
  filter(!is.na(NY.ADJ.DCO2.GN.ZS))
dadosco2damagede <- WDI(country = 'DE', indicator = 'NY.ADJ.DCO2.GN.ZS')

# Dados auxiliares para dispersão (PIB per capita e população)
dados_pibpercap <- WDI(country = 'all', indicator = 'NY.GDP.PCAP.CD', start = 2023, end = 2023)
dados_populacao <- WDI(country = 'all', indicator = 'SP.POP.TOTL', start = 2023, end = 2023)
regioes <- WDI_data$country %>% select(iso2c, region)
```

------------------------------------------------------------------------

## 1. Evolução dos Maiores Danos Econômicos por País

O gráfico abaixo destaca os 8 países mais impactados em 2023 e a Alemanha. Passe o mouse sobre as linhas para detalhes, selecione países na legenda e aproxime com zoom.

```{r}
#| label: grafico-evolucao
#| warning: false
#| echo: false

top_paises <- dadosco2damage2023 %>%
  arrange(desc(NY.ADJ.DCO2.GN.ZS)) %>%
  slice_head(n = 8) %>%
  pull(country)
top_paises <- unique(c(top_paises, "Germany"))

painel_destaque <- dadosco2damage %>%
  filter(country %in% top_paises & !is.na(NY.ADJ.DCO2.GN.ZS) & !is.na(year)) %>%
  mutate(Destaque = ifelse(country == "Germany", "Alemanha", country))

cores <- brewer.pal(max(3, length(unique(painel_destaque$Destaque))), "Set1")

fig_evolucao <- plot_ly()
for (i in seq_along(unique(painel_destaque$Destaque))) {
  pais <- unique(painel_destaque$Destaque)[i]
  cor <- cores[i]
  dados_pais <- painel_destaque %>% filter(Destaque == pais)
  fig_evolucao <- fig_evolucao %>%
    add_trace(
      data = dados_pais, x = ~year, y = ~NY.ADJ.DCO2.GN.ZS, 
      type = 'scatter', mode = 'lines+markers', 
      name = pais,
      line = list(width = ifelse(pais == "Alemanha", 5, 2), color = cor),
      marker = list(size = ifelse(pais == "Alemanha", 10, 6), color = cor),
      text = ~paste(
        "<b>País:</b>", country,
        "<br><b>Ano:</b>", year,
        "<br><b>Dano CO₂ (% do GNI):</b>", round(NY.ADJ.DCO2.GN.ZS, 2)
      ),
      hoverinfo = "text"
    )
}
fig_evolucao <- fig_evolucao %>%
  layout(
    title = "Evolução do Dano Econômico do CO₂ (% do GNI)",
    xaxis = list(title = "Ano"),
    yaxis = list(title = "Dano CO₂ (% do GNI)"),
    legend = list(orientation = "h", x = 0.05, y = -0.25)
  )
fig_evolucao
```

------------------------------------------------------------------------

## 2. Dispersão Interativa: CO₂ Damage x PIB per capita x População (2023)

Compare países em 2023. O eixo X traz o PIB per capita (escala logarítmica), o Y mostra o dano econômico, o tamanho da bolha representa a população e as cores distinguem as regiões do mundo. Alemanha e países do G20 são destacados.

```{r}
#| label: cortetransversal
#| warning: false 
#| echo: false  

unique(dadosco2damage2023$country)
summary(dadosco2damage2023$NY.ADJ.DCO2.GN.ZS)
library(ggplot2)
library(plotly)

# Simulando dados simples — teste com isso primeiro
dados <- data.frame(
  country = c("Germany", "Brazil", "USA", "China", "India"),
  NY.ADJ.DCO2.GN.ZS = c(2.5, 1.2, 3.8, 4.1, 2.0)
)

# Marcar Alemanha
dados$destacar <- ifelse(dados$country == "Germany", "Alemanha", "Outros")

# Gráfico ggplot
grafico_base <- ggplot(dados, aes(x = reorder(country, NY.ADJ.DCO2.GN.ZS),
                                  y = NY.ADJ.DCO2.GN.ZS,
                                  fill = destacar,
                                  text = paste0("País: ", country, "<br>CO2 DAMAGE: ", NY.ADJ.DCO2.GN.ZS))) +
  geom_col() +
  scale_fill_manual(values = c("Alemanha" = "red", "Outros" = "#1f77b4")) +
  labs(
    title = "Dados Econômico Relacionados ao CO2",
    x = "País",
    y = "CO2 DAMAGE",
    fill = "Destaque"
  ) +
  coord_flip() +
  theme_minimal()

# Gráfico interativo
ggplotly(grafico_base, tooltip = "text")
```

------------------------------------------------------------------------

## 3. Alemanha: Linha do Tempo Interativa

Acompanhe a evolução do indicador na Alemanha. O gráfico permite zoom, seleção e detalhes por ponto.

```{r}
#| label: grafico-alemanha
#| warning: false
#| echo: false

dados_validos_de <- dadosco2damagede %>% filter(!is.na(NY.ADJ.DCO2.GN.ZS) & !is.na(year))

fig_de <- plot_ly(
  data = dados_validos_de,
  x = ~year, y = ~NY.ADJ.DCO2.GN.ZS,
  type = 'scatter', mode = 'lines+markers',
  line = list(color = "#e41a1c", width = 4),
  marker = list(color = "#e41a1c", size = 10),
  text = ~paste(
    "<b>Ano:</b>", year,
    "<br><b>Dano CO₂ (% do GNI):</b>", round(NY.ADJ.DCO2.GN.ZS, 2)
  ),
  hoverinfo = "text"
) %>%
  layout(
    title = "Alemanha: Evolução do Dano CO₂ (% do GNI)",
    xaxis = list(title = "Ano"),
    yaxis = list(title = "Dano CO₂ (% do GNI)")
  )
fig_de
```

------------------------------------------------------------------------

## Considerações

O *CO₂ Damage (% do GNI)* é fundamental para embasar políticas ambientais e avaliar o progresso rumo a uma economia de baixo carbono. Visualizações modernas e interativas, como as apresentadas aqui, tornam a análise mais intuitiva, acessível e útil para tomada de decisão pública e privada.

------------------------------------------------------------------------
