---
title: "Christian Wulf"
format: html
editor: visual
---

```{r}
#| label: load-packages
#| include: false

library(tidyverse) # Pacote ggplot2 (gráficos) 
library(WDI) # Pacote para dados do Banco Mundial

# DADOS EM PAINEL
dadosco2damage <- WDI(country = 'all',
                indicator = 'NY.ADJ.DCO2.GN.ZS')
dadosco2damage$destacar <- ifelse(dadosco2damage$country == "Germany", "Alemanha", "Outros")

# CORTE TRANSVERSAL
dadosco2damage2023 <- WDI(country = 'all',
                    indicator = 'NY.ADJ.DCO2.GN.ZS',
                    start = 2023, end = 2023)

# SÉRIE TEMPORAL
dadosco2damagede <- WDI(country = 'DE',
                  indicator ='NY.ADJ.DCO2.GN.ZS')
```

## VARIÁVEL

A variável *“CO₂ Damage (% do GNI)”* foi escolhida por sua relevância ambiental e econômica. Ela representa os prejuízos estimados causados pelas emissões de dióxido de carbono, expressos como percentual do Produto Nacional Bruto (GNI) de cada país — uma métrica que permite dimensionar o impacto ambiental em termos proporcionais à economia nacional.

**Relevância atual:** Em um cenário de crescente urgência climática, compreender o peso das emissões de CO₂ sobre a economia nacional é essencial para o desenvolvimento de políticas públicas, compromissos internacionais e estratégias sustentáveis.

**Geração de insights:** Essa variável possibilita comparações significativas entre países e ao longo do tempo, revelando padrões de impacto ambiental ajustados ao tamanho de cada economia. Isso favorece análises mais justas e fundamentadas.

**Interdisciplinaridade:** Ao integrar aspectos econômicos, ambientais e sociais, o *CO₂ Damage (% do GNI)* é uma ferramenta valiosa para estudos em ESG (Environmental, Social and Governance), sustentabilidade e planejamento de longo prazo.

Com base nessa métrica, foram elaborados gráficos que evidenciam variações e tendências, permitindo uma interpretação visual clara sobre a evolução e os efeitos das emissões de CO₂ nas economias ao redor do mundo.

## GRÁFICO COM DADOS EM PAINEL

Para representar visualmente a variável *CO₂ Damage (% do GNI)*, foi utilizado um gráfico construído a partir de dados em painel — ou seja, que combinam observações ao longo do tempo (séries temporais) e entre diferentes unidades (países).

O uso de dados em painel é especialmente eficaz por permitir:

-   **Visualização de tendências temporais** dentro de cada país ao longo dos anos;

-   **Comparação entre países**, destacando padrões distintos, similaridades e heterogeneidades;

-   **Identificação de outliers e comportamentos atípicos**, tanto no tempo quanto entre nações.

No gráfico, é possível observar que os danos econômicos causados pelas emissões de CO₂, como percentual do GNI, apresentam comportamentos variados. Enquanto alguns países registram tendência de redução desses impactos ao longo do tempo, outros mantêm níveis estáveis ou até crescentes.

Essa representação gráfica oferece uma base robusta para análises mais aprofundadas, como investigações causais, correlações com outras variáveis (como PIB, estrutura da matriz energética ou políticas ambientais), além de apoiar o planejamento e a formulação de estratégias sustentáveis.

```{r}
#| label: dadosempainel
#| warning: false
#| echo: false

ggplot() +
  # Linhas conectando os pontos
  geom_line(data = dadosco2damage,
            aes(x = year, y = NY.ADJ.DCO2.GN.ZS, group = country, color = destacar),
            alpha = 0.3) +
  # Pontos dos outros países
  geom_point(data = subset(dadosco2damage, destacar == "Outros"),
             aes(x = year, y = NY.ADJ.DCO2.GN.ZS),
             color = "#1f77b4", alpha = 0.6) +
  # Pontos da Alemanha em vermelho (vem por cima)
  geom_point(data = subset(dadosco2damage, destacar == "Alemanha"),
             aes(x = year, y = NY.ADJ.DCO2.GN.ZS),
             color = "red", size = 3) +
  # Título e rótulos dos eixos
  labs(
    title = "Tendências do Impacto Econômico do CO2 por País",
    subtitle = "Dados de painel com destaque para a Alemanha",
    x = "Ano",
    y = "CO2 DAMAGE (% do GNI)",
    color = "Destaque"
  ) +
  theme_minimal(base_size = 14) +
  theme(
    plot.title = element_text(face = "bold", size = 16, hjust = 0.5),
    plot.subtitle = element_text(size = 12, hjust = 0.5)
  )
```

## GRÁFICO COM CORTE TRANSVERSAL

O gráfico com corte transversal foi utilizado para comparar diferentes unidades — como países, empresas ou indivíduos — em um único ponto no tempo. Essa abordagem fornece uma *fotografia estática* da variável analisada, permitindo identificar diferenças e padrões entre os grupos observados, sem considerar variações ao longo dos anos.

Esse tipo de representação é útil para:

-   Comparar o impacto relativo entre países em um ano específico;

-   Detectar disparidades ou similaridades estruturais entre as unidades observadas;

-    Fornecer uma base para análises exploratórias ou diagnósticas em determinado período.

```{r}
#| label: cortetransversal
#| warning: false 
#| echo: false  

library(ggplot2)
library(plotly)

# Simulando dados para teste
dados <- data.frame(
  country = c("Germany", "Brazil", "USA", "China", "India"),
  NY.ADJ.DCO2.GN.ZS = c(2.5, 1.2, 3.8, 4.1, 2.0)
)

# Marcar Alemanha
dados$destacar <- ifelse(dados$country == "Germany", "Alemanha", "Outros")

# Gráfico ggplot aprimorado
grafico_base <- ggplot(dados, aes(x = reorder(country, NY.ADJ.DCO2.GN.ZS),
                                  y = NY.ADJ.DCO2.GN.ZS,
                                  fill = NY.ADJ.DCO2.GN.ZS,
                                  text = paste0("País: ", country, 
                                                "<br>CO2 DAMAGE: ", NY.ADJ.DCO2.GN.ZS))) +
  geom_col(show.legend = FALSE) +
  scale_fill_gradient(low = "#1f77b4", high = "red") + # Gradiente de cores
  labs(
    title = "Impacto Econômico do CO2 (Corte Transversal - 2023)",
    subtitle = "Comparação entre países para o ano de 2023",
    x = "País",
    y = "CO2 DAMAGE (% do GNI)",
    caption = "Fonte: Banco Mundial - World Development Indicators"
  ) +
  geom_text(aes(label = round(NY.ADJ.DCO2.GN.ZS, 2)), hjust = -0.3, color = "black", size = 4) +
  coord_flip() + # Virar o gráfico para melhor visualização
  theme_minimal(base_size = 14) +
  theme(
    plot.title = element_text(face = "bold", size = 16, hjust = 0.5),
    plot.subtitle = element_text(size = 12, hjust = 0.5),
    axis.text.y = element_text(size = 12),
    axis.text.x = element_text(size = 12),
    axis.title = element_text(face = "bold", size = 14)
  )

# Converter em gráfico interativo
grafico_interativo <- ggplotly(grafico_base, tooltip = "text")
grafico_interativo
```

## GRÁFICO COM SÉRIE TEMPORAL

O gráfico de série temporal foi utilizado para acompanhar a evolução da variável *CO₂ Damage (% do GNI)* ao longo dos anos. Esse tipo de visualização permite observar como os danos econômicos associados às emissões de CO₂ se comportaram em diferentes períodos, destacando tendências, flutuações e possíveis pontos de inflexão.

Essa abordagem é especialmente útil para:

-   Identificar **tendências de longo prazo** (crescimento, redução ou estabilidade);

-   Detectar **variações sazonais ou cíclicas** no comportamento da variável;

-    Avaliar o impacto de **eventos específicos ou mudanças de política** sobre os danos econômicos causados pelas emissões.

```{r}
#| label: serietemporal  
#| warning: false 
#| echo: false    

# Verificação: destacando Alemanha
dadosco2damagede$destacar <- ifelse(trimws(dadosco2damagede$country) == "Germany", "Alemanha", "Outros")

# Filtrando dados válidos (remover NAs)
dados_validos <- subset(dadosco2damagede, !is.na(NY.ADJ.DCO2.GN.ZS) & !is.na(year))

# Gráfico base com ggplot2
grafserie <- ggplot(dados_validos, aes(x = year, y = NY.ADJ.DCO2.GN.ZS,
                                       color = destacar,
                                       text = paste0("Ano: ", year,
                                                     "<br>País: ", country,
                                                     "<br>CO2 DAMAGE: ", round(NY.ADJ.DCO2.GN.ZS, 2)))) +
  geom_line(aes(group = country), alpha = 0.3, color = "#a6bddb") +  # Linhas suaves para todos
  geom_line(data = subset(dados_validos, destacar == "Alemanha"),
            aes(group = country),
            color = "red", size = 1.5) +  # Alemanha em destaque
  labs(
    title = "Evolução Temporal do Impacto Econômico do CO2",
    subtitle = "Destaque para a Alemanha",
    x = "Ano",
    y = "CO2 DAMAGE (% do GNI)",
    color = "Destaque"
  ) +
  theme_minimal(base_size = 14) +
  theme(
    plot.title = element_text(face = "bold", size = 16, hjust = 0.5),
    plot.subtitle = element_text(size = 12, hjust = 0.5)
  )

# Converter em gráfico interativo
grafserie_interativo <- ggplotly(grafserie, tooltip = "text")
grafserie_interativo
```
